臺灣高等法院民事判決　　　　　　　　　　　　　　　九十三年度訴易字第一０號
　　原　　　告　甲○○
　　被　　　告　乙○○
右當事人間因偽造文書等案件提起刑事附帶民事請求侵權行為損害賠償事件，經本院
於中華民國九十三年五月二十五日言詞辯論終結，判決如下：
    主      文
被告應給付原告新臺幣壹拾壹萬貳仟貳佰元，及自九十二年三月十四日起至清償日止
，按年息百分之五計算之利息。
訴訟費用由被告負擔。
    事實及理由
一、按訴狀送達後，原告不得將原訴變更或追加他訴，但擴張或減縮應受判決事項之
    聲明者，不在此限，民事訴訟法第二百五十五條第一項第三款定有明文。本件原
    告起訴時係聲明請求被告給付新台幣（下同）十一萬七千四百及法定遲延利息，
    嗣於言詞辯論期日變更聲明為請求被告給付十一萬二千二百元及法定遲延利息，
    核其所為並未變更訴訟標的，僅係減縮應受判決事項之聲明，依前揭規定，自應
    准許，合先敘明。
二、原告主張：其先後參加被告在其台北縣板橋市○○街十號二樓住處所召集之互助
    會：(1)自民國（下同）八十八年七月五日起至九十年八月五日止，包括會首共二
    十六會，每會金額新台幣（下同）一萬元，每月五日在上開處所開標（下稱第一
    組互助會）；(2)自八十九年一月五日起至九十一年一月五日止，包括會首共三十
    一會，每會金額五千元，每月五日及每年四月、八月、十二月之二十五日在上開
    處所開標（下稱第二組互助會）；(3)自八十九年九月五日起至九十年八月五日止
    ，包括會首共十二會，每會二萬元，每月五日在上開處所開標（下稱第三組互助
    會），均採標息預先扣除之內標制。迄至被告於九十年七月五日宣布倒會止，原
    告除所參加第一組互助會於九十年一月五日得標、第三組互助會於九十年六月五
    日得標外，所參加第二組互助會二會均為活會，然經與其他會員核對結果，始知
    已遭被告先後於八十九年四月五日、九十年一月五日各以九百元標金冒用原告名
    義得標，爰依侵權行為之法律關係，請求被告賠償所受損害等語，並聲明：被告
    應給付原告十一萬二千二百元及自起訴狀繕本送達翌日起至清償日止，按年利率
    百分之五計算之利息。
三、被告則以：其並未冒用原告之名義得標第二組互助會，事實上，迄至九十年七月
    五日止，原告所參加之三組互助會均已由原告自行標得，被告並已給付原告會款
    ，惟原告拖欠死會會錢未付，進而誣陷被告冒標，其本件請求自為無理由等語置
    辯，並聲明：原告之訴駁回。
四、原告主張其參加被告所召集上述三組互助會之事實，為被告所不爭執，並據原告
    提出互助會單為證（見本院九十二年附民字第五０號卷第十七至十九頁），堪信
    為真正。原告主張其迄至九十年七月五日被告宣布倒會止，除第一、三組互助會
    為死會外，就第二組互助會所參加之二會均為活會等語，被告則主張原告所參加
    之互助會於九十年七月五日前均已得標等語。經查：
  (一)被告因召集上述三組互助會，利用會員間彼此不完全認識，且多數會員均信任被
    告而未到場投標之機會，冒用原告及其他會員之名義得標，向會員詐取會款，因
    而觸犯連續詐欺取財罪，業經本院判處有期徒刑六月確定等情，為兩造所不爭執
    ，並有本院九十一年度上訴字第三三五四號判決書附卷可稽（見本院卷第四四至
    五一頁），且經本院調閱台灣板橋地方法院檢察署（下稱板橋地檢署）九十年度
    偵字第一六五九八號、台灣板橋地方法院（下稱板橋地院）九十一年訴字第八一
    一號、本院九十一年度上訴字第三三五四號等刑事案卷查明屬實，堪信為真正。
  (二)查訴外人王一智為原告之弟，其參加第一組互助會一會，第二組互助會二會，有
    關會款收付之事宜，均委由原告代為處理之事實，為被告所不爭執，並有上開互
    助會單可稽，堪信為真正。又原告借用訴外人林美靜之名義參加第一組互助會一
    會，第二組互助會二會，亦由原告處理會款收付事宜之事實，亦經證人林美靜於
    上開刑事案件審理中到庭證述屬實（見本院九十年度上訴字第三三五四號卷(一)第
    三二五頁），亦堪採信。又被告先則主張：就第一組互助會：(1)原告於八十九年
    十月五日以標金二千二百元得標，被告於同年月九日匯款十六萬五千元予原告；
    (2)訴外人王一智於九十年一月五日以二千元標金得標，被告於同年月十日匯款十
    九萬三千六百元予原告。就第二組互助會：(1)原告於八十九年四月五日以標金九
    百元得標，被告於同年月八日匯款十八萬五千元予原告；(2)原告於九十年一月五
    日以九百元標金得標，被告於同年月十日匯款十九萬三千六百元予原告；(3)訴外
    人王一智於八十九年八月二十五日以一千二百元標金得標，被告以現金給付會款
    予原告；(4)訴外人王一智於九十年四月五日以一千元得標，被告於同年月十日匯
    款六萬六千五百元予訴外人王一智。就第三組互助會，原告於九十年六月五日以
    三千三百元標金得標，被告分別於同年六月八日、十五日轉帳九萬元、五萬元予
    原告等情（見本院九十年度上訴字第三三五四號卷(一)第十四、十五頁），並提出
    匯款單、存款明細分戶帳、送金簿存根等件為證（見板橋地院九十一年訴字第八
    一一號卷第一四０至一四二、一四四、一五四頁）；嗣又主張訴外人王一智就第
    一組互助會於九十年一月五日係以一千六百元標金得標，就第二組互助會係於八
    十九年十一月五日及九十年四月五日各以一千元標金得標，被告並於八十九年十
    一月八日匯款七萬三千七百元予原告等語，並提出匯款回條為憑（見本院九十年
    度上訴字第三三五四號卷(一)第四十、四九頁），惟被告先後所為陳述不符，已有
    可疑，且衡諸常情，被告召集上開三組互助會，於各該組互助會結束前，照理應
    知悉各期係由何人、以何標金得標、尚有何人係活會等事實，惟被告於上開刑事
    案件偵查中竟陳稱已不記得第二組互助會活會名單等語（見上開偵查卷第五九頁
    反面、一三五頁），且迄仍無法指明各組互助會各期得標情形，及於九十年七月
    五日停會時究竟尚有何人係屬活會，以供查核，顯與常情有違，是被告所述實難
    盡信。又對照原告主張：(1)八十九年四月八日之匯款是訴外人王一智參加第一組
    互助會得標之會款，(2)八十九年十月九日之匯款是訴外人林美靜參加第一組互助
    會得標之會款，(3)八十九年十一月八日之匯款是訴外人王一智參加第二組互助會
    得標之會款，(4)九十年一月十日之匯款係原告參加第一組互助會得標之會款，(5)
    九十年六月八日、十五日之匯款係原告參加第三組互助會得標之會款等語，並提
    出繳納會款明細表附卷為憑（見板橋地院九十一年訴字第八一一號卷第一三七至
    一三九頁），核諸上開互助會單所載，倘如被告主張，原告於八十九年四月五日
    以標金九百元得標，則原告應得會款為十二萬五千七百元（參見本院卷第三四頁
    ），扣除原告及訴外人王一智、林美靜應繳會款，被告應給付原告之會款應未逾
    十萬元，然被告竟匯款十八萬五千元予原告，顯逾原告應得之會款，是被告主張
    該筆匯款是原告標得第二組互助會之會款云云，即不足採。被告雖又主張該筆匯
    款逾原告應得會款部分之款項，係原告向被告借貸等語，惟為原告所否認，而被
    告就此事實亦未舉證以實其說，故難信為真正。又依被告之主張，其於九十年一
    月十日匯予原告十九萬三千六百元，係包括訴外人王一智就第一組互助會於九十
    年一月五日以二千元標金得標之會款，及原告就第二組互助會於九十年一月五日
    以九百元標金得標之會款，然依其主張，訴外人王一智應得會款為二十三萬六千
    元，原告應得會款為十三萬六千五百元，合計三十七萬二千五百元，扣除原告及
    訴外人王一智、林美靜應繳會款，應逾三十萬元，然被告所匯金額顯有不足，是
    被告此部分之主張亦難信為真正。參以證人王一智於上開刑事案件偵查中證稱：
    其參加第二組互助會，於八十九年十一月以一千元標金得標，會款由被告匯入原
    告帳戶後，再由原告轉交等語（見上開偵查卷第六四頁），及訴外人陳長齡、高
    敏瓊、許毓娟、許毓玲等人（均為上開互助會會員）亦於上開刑事案件偵查中陳
    稱：第二組互助會迄至九十年七月五日被告宣布倒會時止尚餘九個月結束，但尚
    有十三會尚未投標，包括原告所參加之二會等語（見上開偵查卷九頁反面、第十
    頁反面、第十四頁反面、第十六頁反面），足證原告主張其所參加第二組互助會
    二會係遭被告冒標之事實，洵屬有據，而可採信。
五、按因故意或過失，不法侵害他人之權利者，負損害賠償責任，民法第一百八十四
    條第一項前段定有明文。查被告先後於八十九年四月五日、九十年一月五日冒用
    原告之名義，各以九百元標金標得第二組互助會，共詐得會款二十六萬二千二百
    元｛〔5000×3＋（0000－000）×27〕＋〔5000×15＋（0000－ 000）×15〕＝
    262200｝。又被告主張原告自九十年七月五日起至各該組互助會終止之日，尚欠
    十五萬元死會會款未給付之事實，為原告所不爭執（參見本院卷第三二、七一頁
    ），是扣除此十五萬元會款，原告依上開規定請求被告賠償十一萬二千二百元，
    及自起訴狀繕本送達翌日即九十二年三月十四日起至清償日止，依法定利率計算
    之遲延利息，為有理由，應予准許。
六、據上論結，本件原告之訴為有理由，依民事訴訟法第七十八條判決如主文。
中　　　華　　　民　　　國　　九十三　　　年　　六　　　月　　　八　　　日
                                    民事第五庭
    　　　　　　　　　　　　　　　　　　審判長法  官  蔡  芳  齡
    　　　　　　　　　　　　　　　　　　　　　法  官  李  行  一
    　　　　　　　　　　　　　　　　　　　　　法  官  彭　昭　芬
正本係照原本作成。
不得上訴。
中　　　華　　　民　　　國　　九十三　　年　　　六　　　月　　　九　　　日
　　　　　　　　　　　　　　　　　　　　　　　書記官  丁　華　平
